臺灣臺北地方法院民事判決　　　　　　99年度勞簡上字第99號
上　訴　人　馬戎
訴訟代理人　孫志堅律師
複代理人　　林彥苹律師
被上訴人　　協穩電機有限公司
　　　　　　　　　　　　樓
法定代理人　彭鎮權
　　　　　　　　　　　　樓
訴訟代理人　徐正安律師
上列當事人間給付資遣費等事件，上訴人對於九十九年十一月三
日本院新店簡易庭九十九年度店勞簡字第一八號第一審簡易判決
不服提起上訴，本院於一百年四月六日言詞辯論終結，判決如下
：
    主  文
上訴駁回。
第二審訴訟費用由上訴人負擔。
    事實及理由
一、上訴人主張：其自民國85年11月7 日起受雇於被上訴人公司
    擔任課長職務，月薪新臺幣（下同）35,385元。惟被上訴人
    公司於98 年8月起未經員工同意片面實施無薪假制度，每月
    休假3 、4 天，並自同年10月起降全薪10％，已影響上訴人
    生計，其曾於同年9 月27日向被上訴人反映，但被上訴人並
    無誠意解決，且僅是單方面告知，並未與員工協商。被上訴
    人不依勞動契約給付上訴人工作報酬，故上訴人依勞動基準
    法（下稱勞基法）第14條第1 項第5 款之規定發函通知被上
    訴人自99年3 月8 日起終止兩造間勞動契約。上訴人於勞工
    退休金條例實施前之舊制年資為8 年8 月，新制年資則為4
    年又250 天，被上訴人應給付上訴人資遣費401,676 元【35
    ,385ｘ（8 ＋8/12）＋35,385ｘ4 ｘ0.5 ＋35,385ｘ250/36
    5 ＝401,676 】。爰依勞基法第14條第4 項準用第17條之規
    定提起本件訴訟，上訴人於原審聲明請求被上訴人給付資遣
    費384,811 元、預告工資35,385元及工資16,000元，共計43
    6,196 元，及自起訴狀繕本送達翌日即99年3 月27日起至清
    償日止，按年息5 ％計算之利息。經原審判決上訴人一部勝
    訴，即被上訴人應給付上訴人工資16,000元及利息，此部分
    未經被上訴人提起上訴而告確定，而上訴人亦僅就請求被上
    訴人給付資遣費部分提起上訴，並於原審聲明範圍內擴張資
    遣費之請求數額，及聲明：(一)原判決關於後開聲明部分廢棄
    ；(二)被上訴人應給付上訴人401,676 元，及自起訴狀繕本送
    達翌日即99年3 月27日起至清償日止，按年息5 ％計算之利
    息。
二、被上訴人則抗辯：其因受景氣影響業績下滑，於98年9 月17
    日主動與員工協商，自98年8 月起每月實施3 至4 天無薪假
    ，繼而自10月起全體員工降薪10％，當時並無員工表示不同
    意接受新的勞動條件，嗣於99年1 月15日，副總經理楊季閑
    與員工討論是否結束公司並資遣員工時，員工亦表示願意共
    體時艱。上訴人於98年9 月27日及98年10月12日以書面要求
    被上訴人公司資遣並給付資遣費時，被上訴人公司亦均派員
    出面與上訴人協調，雖無共識，但上訴人仍繼續被上訴人公
    司上班至99年3 月間，已足使被上訴人信為上訴人接受無薪
    假及薪資調整等勞動條件，況被上訴人亦按月準時將工資匯
    入上訴人帳戶，上訴人不得依勞基法第14條第5 款主張終止
    勞動契約而請求資遣費。並聲明：上訴駁回。
三、上訴人起訴主張其自85年11月7 日起受雇於被上訴人公司擔
    任課長職務，月薪35,385元。被上訴人公司自98年8 月起實
    施無薪假制度，每月休假3 至4 天，並自同年10月起降全薪
    10％至99年3 月21日止，上訴人並於99年3 月6 日發函通知
    被上訴人於99年3 月8 日終止兩造間勞動契約等情，業據提
    出薪資單、存摺影本為證（原審卷第50至53頁），且為被上
    訴人所不爭執，並舉公告2 件、存證信函1 件可佐（原審卷
    第31頁、第37至38頁）。上訴人上開主張，堪信為真實。至
    上訴人主張被上訴人不依勞動契約給付工作報酬乙節，則為
    被上訴人所否認，辯稱其係因景氣下滑業績衰退，與公司員
    工達成協議變更勞動條件，實施減薪及無薪假。是本件所應
    審究者在於，被上訴人有無不依勞動契約給付工作報酬？上
    訴人依勞基法第14條第1 項第5 款終止兩造間勞動契約，繼
    而依同法第17條之規定請求給付資遣費，有無理由？
四、按勞基法第14條第1 項第5 款固規定，雇主不依勞動契約給
    付工作報酬者，勞工得不經預告終止契約。且依同條第4 項
    之規定準用同法第17條之規定，雇主應發給勞工每滿一年發
    給相當於一個月平均工資之資遣費，剩餘月數以比例計給之
    ；未滿一個月者以一個月計。然有關工資之議定、調整等有
    關事項，乃勞動契約應依勞基法有關規定約定之事項，觀之
    同法施行細則第7 條第1 款之規定即明。故其變更亦應由勞
    資雙方自行商議決定之。而當事人互相表示意思一致者，無
    論其為明示或默示，契約即為成立，民法第153 條第1 項定
    有明文；再依習慣或依其事件之性質，承諾無須通知者，在
    相當時期內，有可認為承諾之事實時，其契約為成立，民法
    第161 條第1 項定有明文。此即學說上所謂之意思實現，乃
    依有可認為承諾之事實，推斷有此效果（承諾）意思。意思
    實現以客觀上有可認為承諾之事實存在為要件，有此事實，
    契約即為成立。而有無此事實，應依具體情事決定之。最高
    法院亦著有96年度台上字第2749號判決見解，可資參照。
五、經查，被上訴人公司於98年1 、2 月至11、12月之銷售額依
    序為4,659,147 元、5,735,006 元、5,838,947 元、3,745,
    487 元、3,425,584 元、4,311,635 元，99年1 、2 月至3
    、4 月之銷售額則各為3,153,642 元、6,276,072 元，此有
    被上訴人所提出之營業人銷售額與稅額申報書8 件（每二個
    月申報一次）在卷可稽（原審卷第69至71頁、第62至66頁）
    。足見被上訴人公司於98年7 月至10月之銷售額確有下滑情
    形，平均每月僅各為180 萬元，98年11月、12月雖略有起色
    ，惟99年1 、2 月又復下滑，至99年3 、4 月之銷售額始大
    幅增加。是被上訴人抗辯係因業績下滑始實施無薪假及自98
    年10月起減薪10％，已非子虛。
六、其次，被上訴人公司於98年8 月12日即以「公告」方式告知
    員工：「數月以來，公司訂單持續銳減，無法給予員工安心
    的工作環境，深感遺憾與抱歉。公司公告放無薪假實非得已
    ，敬請全體同仁體諒公司經營困難，期盼能共同渡過難關。
    因此於8 月14日（星期五）先放無薪假一天。若要以特別假
    方式休無薪假，請填寫請假單。敬請全體同仁配合」等語（
    原審卷第31頁），足見該意思表示已達於包括上訴人之員工
    全體。而上訴人於98年9 月27日始以傳真通知被上訴人公司
    ：「公司近來實施休無薪假，並即將實施降全薪10％，已影
    響本人生計，所以無法接受，希望公司可以依勞工局相關條
    例資遣」等語（原審卷第32頁）。而證人即被上訴人公司副
    總經理楊季閑於原審具結證稱：「我人在大陸，有請公司的
    黃朝村經理跟員工溝通無薪假的部分，而且也有公告，當時
    沒有員工異議，．．．98年11月我從大陸回來以後，有公開
    在現場開一個會議告訴員工，如果員工要資遣的話，公司就
    要結束營業，在場員工都不願意，我有責怪原告（即上訴人
    ）為何去勞工局申訴，導致公司信譽受損，也有與原告溝通
    ，原告都沒有說要離開公司。．．．原告的薪資我們是用轉
    帳劃撥，98年8 月開始實施無薪假，有3 天，9 月、10月、
    11月都是4 天」等語（原審卷第47頁背面、第48頁）。而上
    訴人98年8 月薪資單已記載「扣無薪假3 日薪」等語，及該
    98年8 月薪資32,294元係於98年9 月4 日入帳，復有薪資單
    及存摺影本可佐（原審卷第51至52頁），可見上訴人至遲於
    98年9 月4 日領得薪資時實已確知被上訴人公司實施無薪假
    制度。況98年9 月尚實施無薪假4 日，上訴人亦無何異議，
    並依公告後之新勞動條件繼續提供勞務，由兩造間勞動契約
    之性質，無非即係按日提供勞務，並由雇主支付薪資，上訴
    人提供勞務近2 個月均未對被上訴人公司所公告之無薪假表
    示異議，顯已於相當時期內，有可認為承諾之事實甚明。依
    照前開說明，足見兩造間就無薪假制度之實施，已有變更勞
    動條件之意思表示合致。是被上訴人公司依變更後之勞動條
    件，扣除無薪假日數之薪資，並無違背兩造間勞動契約之約
    定可言。
七、至於上訴人又主張被上訴人公司片面降薪10％，亦屬未依勞
    動契約給付工作報酬。查，被上訴人係於98年9 月17日公告
    ：「金融風暴公司也蒙受其害，連月虧損，月訂單量不足15
    0 萬元，為讓本企業及員工生計得以維持下去，因應的辦法
    只有請大家共體時艱，除以節省不必要之開支以及無薪假之
    實施外，自十月份起全體員工全薪薪資降10％，請大家體諒
    經營困難配合實施，一旦市場恢復正常訂單（月250 萬），
    則取消無薪假，（月300 萬）則回歸本薪」等語（原審卷第
    80頁）。而上訴人則於98年9 月27日傳真前開通知予被上訴
    人，表示不同意降薪10％，且於98年10月12日向臺北縣政府
    勞工局申訴，表示無法接受調降薪資，請求被上訴人公司資
    遣，經臺北縣政府勞工局於98年10月28日協調兩造不成立，
    固有該爭議協調申請書、協調會議紀錄各1 件附卷可佐（原
    審卷第34至36頁）。然此後於98年11月，被上訴人公司副總
    經理楊季閑曾與員工全體召開會議，討論是否以資遣員工之
    方式結束營業，在場員工均不願意乙節，亦經證人楊季閑證
    述明確，已如前述。而上訴人於98年12月4 日、99年1 月5
    日、99年2 月5 日、99年3 月5 日所領得之98年11月、98年
    12月、99年1 月及99年2 月之薪資，均已降薪10％，此觀之
    薪資條及存摺影本即知（原審卷第51至53頁）。上訴人自98
    年11月被上訴人副總經理楊季閑召開會議後至99年3 月6 日
    發函終止勞動契約期間，均按月領取調降10％之薪資，且亦
    依勞動契約之約定提供勞務，此為兩造所不爭執。自被上訴
    人公告提出降薪10％之要約以來，上訴人固曾表示反對並要
    求資遣，然被上訴人公司並未應允，則復行回歸至被上訴人
    公司所提降薪10％之勞動條件變更之要約，此後約4 個月間
    ，上訴人均未曾再對該調降薪資之要約作何表示，復按月支
    領薪資提供勞務，顯已於相當時期內，有可認為承諾之事實
    。兩造既已就被上訴人公司因應金融風暴而暫時調降薪資10
    ％，達成勞動條件變更之意思表示合致，被上訴人公司依變
    更後之勞動契約給付上訴人薪資，自無違反兩造間勞動契約
    之約定可言。
八、綜上所述，被上訴人公司既無何不依勞動契約給付工作報酬
    之事實，則上訴人於99年3 月6 日依勞基法第14條第1 項第
    5 款之規定，向被上訴人表示自99年3 月8 日起終止系爭勞
    動契約，即非合法，不生終止系爭勞動契約之效力。從而，
    上訴人依同法第14條第4 項、第17條之規定，請求被上訴人
    給付資遣費401,676 元及利息，即屬無據，不應准許。原判
    決就上開部分為上訴人敗訴之判決，於法並無不合，上訴意
    旨求予廢棄改判，為無理由，應駁回其上訴。
九、本件事證已臻明確，兩造其餘攻擊與防禦方法均與判決結果
    不生影響，不再一一論述，附此敘明。
十、據上論結，上訴人之上訴為無理由，依民事訴訟法第436 條
    之1 第3 項、第449 條第1 項、第78條，判決如主文。
中    華    民    國  100     年    4     月    28    日
                    勞工法庭    審判長法  官  郭美杏
                                      法  官  林惠霞
                                      法  官  汪怡君
以上正本係照原本作成。
本判決不得上訴。
中    華    民    國  100     年    4     月    29   日
                                      書記官  楊勝欽